【裁判字號】    97,交聲,778
【裁判日期】    970506
【裁判案由】    交管條例聲異
【裁判全文】
臺灣板橋地方法院交通事件裁定         97年度交聲字第778號
原處分機關  交通部公路總局臺中區監理所臺中市監理站
異  議  人
即受處分人  甲○○
上列異議人因違反道路交通管理處罰條例案件，對於交通部公路
總局臺中區監理所臺中市監理站民國96年12月11日裁監稽違字第
裁61-AEW042179號所為之裁決處分（原舉發案號：臺北市政府警
察局北市警交字第AEW042179 號），聲明異議，本院裁定如下：
    主  文
異議駁回。
    理  由
一、原處分意旨略以：異議人即受處分人甲○○於民國96年8 月
    23日下午1 時59分許，騎乘車號HF8-897 號重型機車，行經
    臺北市○○路與大業路口時，因未依標誌指示兩段式左轉之
    違規行為，經警掣單舉發，原處分機關乃依道路交通管理處
    罰條例第48條第1 項第2 款、第63條第1 項第1 款規定，裁
    處罰鍰新臺幣（下同）1800元，並記違規點數1 點。
二、異議意旨略以：人民之財產權乃憲法第15條所保障之基本權
    利，非經正當之法定程序，自不得任意剝奪，異議人係委託
    親友代異議人繳納本件罰鍰，原處分機關未經催繳，令異議
    人不知未繳納之情事，即予加倍處罰，實有違行政程序法第
    8 條之誠信原則，且臺北市政府警察局係在現場開罰，原處
    分機關僅以異議人未到案即加重處罰，而非依異議人違規情
    節開罰，亦有違法規授權之目的，為此聲明異議，請求撤銷
    原處分云云。
三、按汽車（含機車）駕駛人轉彎時，有不依標誌、標線、號誌
    指示情形者，處新臺幣600 元以上1800元以下罰鍰，並記違
    規點數1 點，道路交通管理處罰條例第48條第1 項第1 款、
    第63條第1 項第1 款分別定有明文。
四、經查：
  (一)本件異議人即受處分人甲○○於96年8 月23日下午1 時59分
    許，騎乘車號HF8-897 號重型機車，行經臺北市○○路與大
    業路口時，確有未依標誌指示兩段式左轉之違規行為一節，
    業經異議人於異議狀中所自承，自堪認定。
  (二)又異議人雖以前開情詞置辯，惟原處分機關對異議人裁處罰
    鍰1800元，並記違規點數1 點，乃係依據違反道路交通管理
    事件統一裁罰基準表（下稱統一裁罰基準表）之規定而裁罰
    ，亦即因「汽車駕駛人轉彎時，有不依標誌、標線、號誌指
    示」、法定罰鍰額度為「000-0000」，統一裁罰基準為「逾
    越應到案期限60日以上，繳納罰鍰或逕行裁決處罰者（1800
    ）」、備註「記違規點數1 點」，而此一統一裁罰基準表之
    法律性質，乃屬行政程序法第159 條第2 項第2 款：「為協
    助下級機關或屬官統一解釋法令、認定事實、及行使裁量權
    ，而訂頒之解釋性規定及裁量基準。」所規定之行政規則，
    其優點在於作為法律不可預測及不易限制裁量權之緩衝器、
    減少程序錯誤，避免恣意、促進執行一致性，係行政自我拘
    束原則之表現，且亦經司法院大法官會議釋字第511 號解釋
    ：「為加強道路交通管理，維護交通秩序，確保道路交通安
    全，道路交通管理處罰條例對違反該條例之行為定有各項行
    政罰。同條例第9 條第1 項規定應受罰鍰處罰之行為人接獲
    違反道路交通管理事件通知單後，得於15日內逕依各該條款
    罰鍰最低額，自動繳納結案。依同條例第92條授權訂定之違
    反道路交通管理事件統一裁罰標準及處理細則（按：新法為
    違法道路交通管理事件統一裁罰基準及處理細則）第41條第
    1 項及第48條第1 項僅係就上開意旨為具體細節之規定，並
    未逾越母法之授權，與法律保留原則亦無違背，就此部分與
    本院釋字第423 號解釋所涉聲請事件尚屬有間。至上開細則
    第41條第2 項規定，行為人逾指定應到案日期後到案，另同
    細則第44條第1 項規定，違反道路交通管理事件行為人未依
    規定自動繳納罰鍰，或未依規定到案聽候裁決者，處罰機關
    即一律依標準表（按：新法為基準表）規定之金額處以罰鍰
    ，此屬法律授權主管機關就裁罰事宜所訂定之裁量基準，其
    罰鍰之額度並未逾越法律明定得裁罰之上限，且寓有避免各
    行政機關於相同事件恣意為不同裁罰之功能，亦非法所不許
    。上開細則，於憲法保障人民財產權之意旨並無牴觸。至行
    為人對主管機關之裁罰不服，法院就其聲明異議案件，如認
    原裁決有違法或不當之情事，縱行為人有未依指定到案日期
    或委託他人到案者，仍得為變更處罰之裁判，乃屬當然。」
    所肯認其屬合憲，故原處分機關所為之本件裁罰，既係依據
    統一裁罰基準表所為，而統一裁罰基準表對於本件違規行為
    所考量之裁量要素，除依據「逾越應到案期限」外，更有考
    量「違規情節」等要素而為分級處罰，亦已強化其裁罰之正
    當性，而統一裁罰基準表其法律性質固屬於行政規則，惟因
    處罰機關即原處分機關在裁處上反覆適用之結果，往往影響
    人民權益甚鉅，因而產生間接法效、附屬效力或實質對外效
    力，而有行政規則外部化之現象，故本件原處分機關既已依
    統一裁罰基準表之上述規定對異議人為本件裁罰，其裁罰之
    內容亦符合行政規則外部化後所應遵守之行政自我拘束原則
    及平等原則，實無違法或不當之處，異議人空言抗辯：遭裁
    處最高額罰鍰云云，亦難認有據而不足採。
  (三)再者，異議人於96年8 月23日下午1 時59分許，騎乘車號HF
    8-897 號重型機車，行經臺北市○○路與大業路口時，因未
    依標誌指示兩段式左轉之違規行為為警攔停，並製作北市警
    交字第AEW042179 號舉發違反道路交通管理事件通知單予以
    當場舉發，異議人並當場簽收該舉發通知單，且該舉發通知
    單上已載明應到案日期為96年9 月5 日前等節，有該舉發通
    知單1 份在卷可稽，異議人既對上開違規事實無爭執，並委
    託親友代為繳納罰鍰，衡情，異議人自當督促其委託之親友
    於應到案日期前確實繳納罰鍰，異議人未盡其督促之責，其
    委託之親友亦怠於誠實履行異議人之託，致本件罰鍰因逾期
    未繳納而遭加重，此等疏失乃可歸責於異議人及其受託人之
    事由，自應由異議人負擔此等不利益，異議人不思其本人怠
    於督促所委託之親友誠實履行受託任務，亦不思其何以未委
    託可忠實履行其所託事務之人，反指原處分機關未為催繳，
    實無可採。
五、從而，本件異議人前開違規事證已足堪認定。則原處分機關
    依據前揭道路交通管理處罰條例第48條第1 項第2 款、第63
    條第1 項第1 款之規定，裁處異議人罰鍰新臺幣1800元，並
    記違規點數1 點，核無違誤。本件異議人之異議為無理由，
    應予駁回。
據上論斷，應依道路交通案件處理辦法第19條，裁定如主文。
中    華    民    國    97    年    5     月    6     日
                      交通法庭  法  官        曾淑娟
如不服本裁定應於送達後5日內向本院提出抗告狀
上列正本證明與原本無異。
                                書記官        謝雪紅
中    華    民    國    97    年    5     月    6     日


司法院資訊處製作；財團法人民間司法改革基金會備份。
